最高法院刑事判決　　　　　　　　　 111年度台上字第1235號
上　訴　人　呂金芳
上列上訴人因偽造文書案件，不服臺灣高等法院中華民國110年9
月30日第二審判決（110 年度上訴字第1826號，起訴案號：臺灣
新竹地方檢察署108年度偵字第12622號），提起上訴，本院判決
如下：
    主  文
原判決撤銷，發回臺灣高等法院。
    理  由
本件原審審理結果，認上訴人呂金芳有如原判決犯罪事實欄所
  載之行使偽造私文書、使公務員登載不實各犯行明確，因而撤
  銷第一審諭知上訴人無罪之判決，改依想像競合犯之規定，從
  一重論處上訴人行使偽造私文書罪刑。固非無見。
惟查：
㈠有罪之判決書，對於被告有利之證據不採納者，應說明其理由
  ，刑事訴訟法第310條第2款定有明文。是有罪判決書如對被告
  有利之證據，不加以採納，未說明其理由，即難謂無判決不備
  理由之違法。卷查：⒈告訴人黃俊哲經由上訴人介紹，向證人
  鄭振寶借款新臺幣（下同）20萬元，此為黃俊哲證述在卷，並
  有卷存之借據、本票可參。而新竹縣竹東地政事務所（下稱竹
  東地政事務所），於民國107年3月19日，收受申請將黃俊哲所
  有，坐落新竹縣○○鄉○○段000 地號土地（下稱本件土地）
  ，設定抵押權登記予鄭振寶，及信託登記予證人杜春麗之申請
  書，該所並於翌（20）日將上述事項登載於土地登記簿等情，
  有土地登記申請書、土地登記謄本、地籍異動索引在卷可徵（
  見偵字卷第18、36、60至65頁）。另黃俊哲證稱：上訴人於10
  7年3月19日，先在便利商店要其簽一些文件，然後帶其至竹東
  地政事務所遞件，並向承辦人表示申請人本人在場，另其亦有
  出示身分證給承辦人查閱。當天在竹東地政事務所，其有向上
  訴人詢問本件土地是否仍為其所有，並強調不是要賣土地等語
  （見偵字卷第75頁、原審卷第68、71、72頁）。再者，證人江
  永靖於107 年9月5日，在竹東地政事務所，幫黃俊哲還清前開
  借款，同時央請上訴人將本件土地過戶至其女江梅名下，惟上
  訴人表示未攜帶杜春麗之印章，待嗣後辦妥過戶再行通知。黃
  俊哲、江永靖因上訴人迄至108年6月18日仍未辦妥過戶事宜，
  而至警局報案，提起本件告訴等情，亦據黃俊哲、江永靖陳稱
  在卷（見偵字卷第9 、14至15頁）。上情如果無訛，黃俊哲似
  與上訴人一同至竹東地政事務所辦理本件信託登記事宜，且向
  上訴人強調其並無出賣土地之意；另其於上訴人表示因未攜帶
  杜春麗之印章，因此無法當場辦理本件土地過戶登記予江梅時
  ，亦未就何以需杜春麗之印章提出質疑。則黃俊哲就本件土地
  辦理信託登記予杜春麗乙節，是否全然不知情，本件信託登記
  乃上訴人未經黃俊哲同意、授權所為，即非無疑。⒉杜春麗所
  有，坐落新竹縣○○鄉○○段000地號土地（下稱第543地號土
  地），於105年6月22日遞件申請設定抵押權登記予彭正道，嗣
  於107 年3月6日塗銷該抵押權登記，同時申請設定抵押權登記
  予呂金泉，此部分抵押權設定，後於107年7月17日塗銷登記等
  情，有相關之土地登記申請書、抵押權設定契約書、抵押權塗
  銷同意書存卷可證（見第一審卷第49至80頁）。而杜春麗證稱
  ：其於105年間向彭正道借款50萬元，及以其所有第543地號土
  地設定抵押權登記予彭正道供擔保，均係委託上訴人辦理。其
  後，上訴人說要將抵押權轉給呂金泉，其便與上訴人同至地政
  事務所辦理設定事宜。辦畢，上訴人歸還其交付之身分證及印
  鑑章。其於107年7月清償欠款後，復將印章及身分證交予上訴
  人辦理塗銷抵押權設定，1 個多月後才再取回等語（見原審卷
  第73至75頁）。倘若非虛，上訴人於107 年3月6日，向地政事
  務所遞件申辦設定抵押權登記予呂金泉後，似已將杜春麗之印
  鑑章返還，而杜春麗迄至同年7 月17日，為辦理塗銷抵押權登
  記，始再將印鑑章交予上訴人。則上訴人所為其於辦理本件信
  託登記時（107年3月19日），並未持有杜春麗之印鑑章，相關
  文件是與鄭振寶一同攜至杜春麗位於○○露營區之鐵皮屋，由
  杜春麗親自蓋章之主張，以及鄭振寶證述：本案信託登記申請
  書，是拿至○○露營區之鐵皮屋，交予杜春麗蓋章等語（見原
  審卷第79頁），是否屬虛妄或迴護之詞，即非無斟酌之餘地。
  ⒊上訴人始終辯稱：因江永靖要求將本件土地以贈與名義，移
  轉登記予江梅。但信託登記之土地只能買賣，不能贈與，因此
  其雖送件辦理，仍遭地政機關駁回等語。而竹東地政事務所於
  107 年12月12日，收受杜春麗遞件將本件土地贈與江梅之申請
  書等情，有土地登記申請書、地政規費徵收聯單、申請登記案
  件收據等在卷可徵（見偵字卷第35至39頁）。是上訴人前揭所
  辯似非全然無憑。則原判決以上訴人於黃俊哲清償債務後，仍
  未積極回復原狀，資為不利上訴人認定之間接證據（見原判決
  第6至7頁），亦有可議之處。以上疑點，原判決未加以釐清及
  說明，遽為不利上訴人之認定，難謂無理由不備之違法。
㈡審理事實之法院，對於案內一切證據，除認為不必要者外，均
  應詳為調查，然後基於調查所得之心證，以為判斷事實之基礎
  ，如有應行調查之證據未經依法調查，或證據雖已調查而其內
  容尚未明瞭者，遽行判決，均有應於審判期日調查之證據而未
  予調查之違法。稽之卷內資料，杜春麗於107 年12月間，接獲
  財政部北區國稅局通知辦理信託財產扣繳申報事宜之公文，除
  拍照傳送上訴人外，並傳送「信託」、「要處理嗎」、「我放
  檳榔攤，你看看」之訊息等情，有上開公文及通訊軟體對話翻
  拍照片在卷可憑（見偵字卷第52頁、第一審卷第109至110頁）
  。另鄭振寶並稱：其原與杜春麗商議，將所購買之土地登記在
  杜春麗名下，以請領補助款，但因杜春麗未完成辦理程序，故
  尚無土地登記在杜春麗名下等語（見原審卷第80至81頁）。果
  爾，杜春麗似已知悉上訴人將土地信託登記在其名下，始於收
  受公文後即傳送予上訴人，而未加以質疑，且鄭振寶亦無土地
  信託登記在杜春麗名下。則原判決以上訴人所為鄭振寶買受其
  他土地，登記在具原住民身分之杜春麗名下，可申請禁伐補助
  款之供述，作為前揭通訊軟體對話，不足為有利上訴人認定之
  依據，即不無研求餘地。究竟上開公文所指信託登記在杜春麗
  名下之土地，是否為本件土地，以及鄭振寶究有無土地信託登
  記予杜春麗。攸關上訴人究竟有無獲杜春麗同意擔任本案信託
  登記受託人之認定，自應向財政部北區國稅局函查明白，或傳
  喚杜春麗查明。乃原判決未詳加調查釐清，遽行判決，亦難謂
  無調查職責未盡之違法。
㈢上訴意旨就此部分之指摘，尚非全無理由，而原判決上開違誤
  影響於事實之確定，本院無從據以為裁判，應認原判決關於行
  使偽造私文書部分，有撤銷發回更審之原因。至上訴人使公務
  員登載不實部分，因與此部分有裁判上一罪關係，基於審判不
  可分原則，亦應併予發回。
據上論結，應依刑事訴訟法第397條、第401條，判決如主文。
中    華    民    國   111    年    3     月    17    日
                  刑事第三庭審判長法  官  徐  昌  錦  
                                  法  官  林  恆  吉  
                                  法  官  周  政  達  
                                  法  官  林  海  祥  
                                  法  官  江  翠  萍  
本件正本證明與原本無異
                                  書記官
中    華    民    國   111    年    3     月    23    日